【裁判字號】    90,台上,5311
【裁判日期】    900830
【裁判案由】    偽造有價證券
【裁判全文】
最高法院刑事判決                                九十年度台上字第五三一一號
    上  訴  人  台灣高等法院高雄分院檢察署檢察官
    被      告  甲○○○
右上訴人因被告偽造有價證券案件，不服台灣高等法院高雄分院中華民國八十八年四
月十五日第二審判決（八十七年度上訴字第二一一三號，起訴案號：台灣高雄地方法
院檢察署八十五年度偵續字第十三號），提起上訴，本院判決如左：
    主  文
上訴駁回。
    理  由
按刑事訴訟法第三百七十七條規定：上訴於第三審法院，非以判決違背法令為理由，
不得為之。是提起第三審上訴，應以原判決違背法令為理由，係屬法定要件。如果上
訴理由狀並未依據卷內訴訟資料，具體指摘原判決不適用何種法則或如何適用不當，
或所指摘原判決違法情事，顯與法律規定得為第三審上訴理由之違法情形，不相適合
時，均應認其上訴為違背法律上之程式，予以駁回。本件原判決以公訴意旨略稱：被
告甲○○○擔任民間互助會（日仔會）會首多年，見會員間互不認識，有機可乘，乃
基於意圖為自己不法所有之概括犯意，未經梁湯錦綢同意，對外冒稱梁湯錦綢參加互
助會，虛列秀鳳、美鳳、文秀、錦美、錦綢、何鍑等三十人名義，於民國八十三年八
月七日入會，每會新台幣（下同）二千元，共計一百二十三會；又虛列婷婷、麗豊、
琳琳、玉嬌、麗雪、秀財、小曼、錦綢、錦美等三十人名義，於同年八月十四日入會
，每會二千元，共計一百三十六會；又虛列何鍑、婷婷、麗豊、月琴、月娘、礦明、
秀財、小曼、錦綢等三十人名義，於同年九月三日入會，每會二千元，共計一百三十
三會；又虛列錦綢、錦美、何鍑、麗雪、婷婷、玉嬌等三十人名義，於同年九月二十
三日入會，每會二千元，共計一百十七會。隨即各自第一會至第三十會止，分別以上
開人頭詐標會款共計二千多萬元，並按日委由其夫林天賜（現役軍人，已由軍法機關
判決無罪定讞），偽填梁湯錦綢為發票人，應繳死會會款之本票共計一百二十張，作
為擔保。被告又向另一會首黃王麗芬佯稱：梁湯錦綢及其親友欲參加「日仔會」，使
黃王麗芬不疑，同意其入會，被告未經梁湯錦綢之同意，虛列福山、良友、仁德、金
藍、錦秀、錦綢、美麗、阿友、何鍑、世美等三十人名義，於八十三年八月二十五日
入會，每會二千元，共計一百二十三會；又虛列文秀、婷婷、玉嬌、錦美、綢仔、錦
珠等三十人名義，於同年九月十一日入會，每會二千元，共計一百五十會；又虛列麗
雲、秀鳳、琳琳、綢仔、玉嬌、何鍑等三十人名義，於同年十月一日入會，每會二千
元，共計一百二十一會。被告隨即各自第一會起至第三十會止，連續以梁湯錦綢名義
標會，而詐得會款共計一千多萬元。被告得標後，按日委由其夫林天賜填載應繳死會
會款之本票共九十張，再由被告偽蓋梁湯錦綢之印章，分別持交黃王麗芬收執。因認
被告涉有刑法第二百零一條第一項之偽造有價證券及第三百三十九條第一項之詐欺罪
嫌等情。經審理結果，認為不能證明被告犯行，因而維持第一審諭知其無罪之判決，
駁回檢察官在第二審之上訴。已詳敘其綜合調查證據之結果，應為無罪判決之心證理
由。復說明：告訴人梁湯錦綢另指訴被告之夫林天賜偽造有價證券罪嫌，於八十六年
六月三日在台南師管區司令部調查時已自陳：有參加被告籌組之互助會，連日會、月
會至少參加二、三十會等語，並有卷附會算單記載可稽。且告訴人之夫梁仲超於八十
三年十二月二十日向高雄縣警察局林園分局提出告訴時，所提出之月會附表「入會人
姓名及參加會數」欄載有：梁向鍑（梁湯錦綢之子）、湯錦綢；註記欄亦載有：「係
弟弟跟會」、「八十三年二月八日，由妹妹跟會得標」、「原為二會，因入不付出，
弟妹、長子均共同跟會」等語，足見梁湯錦綢除自己外，並以其子梁向鍑、弟妹名義
參加被告所召集之互助會多會，其事後所稱僅參加一、二會云云，應屬不實。又梁湯
錦綢之告訴狀復載明：「黃王麗芬會單亦係被告林天賜夫婦轉交」等語，既有轉交互
助會單之事實，亦見梁湯錦綢並有參加黃王麗芬之互助會無疑，梁湯錦綢指稱被告冒
用伊之名義參加黃王麗芬為會首之互助會云云，亦難採信。另被告確有將梁湯錦綢得
標之會款交予梁湯錦綢，亦據證人陳瑪麗、蔡明章證實。此外並有告訴人之夫梁仲超
與被告之夫林天賜簽立和解書及向高雄縣大寮鄉調解委員會聲請調解之文書可參。雖
梁湯錦綢、梁仲超夫婦指稱：被告為存私房錢，怕別人認出其筆跡，始由梁仲超或公
司同事代書會員名單云云。然被告既擔心別人認出其筆跡，為何連同「甲○○○」之
名字亦請別人代寫？且事後被告以上開虛偽名單冒標會款時，何以仍找自已配偶林天
賜填寫本票，豈不自暴其短，如何存其私房錢？梁湯錦綢、梁仲超之說詞非但矛盾抑
且與常情不符，自無可採。而依現時民間互助會之慣例，會首為了確保得標之會員在
得標後仍能如期繳納死會會款，均要求得標會員按照尚須繳交之會期數，簽發本票做
為擔保。本件互助會單均載明：「標得者請書本票以示負責」等語。梁湯錦綢既已先
後得標，自應遵循約定，開立本票交付被告及黃王麗芬收執。惟因梁湯錦綢不識字，
乃委託林天賜代書本票金額、日期、住址及身分證字號等文字，再由梁湯錦綢自已蓋
用「湯錦綢」之印文。梁湯錦綢雖否認授權林天賜填寫本票文字，進而指述本票上之
印章，早於八十三年一月間遺失，並於同年一月十五日在中國時報登報作廢云云。然
梁湯錦綢既指稱：本票上之印章係遺失於林天賜、甲○○○夫婦之小客車內，為何不
直接向被告夫婦搜尋，卻直接刊登報紙聲明作廢，已堪質疑。再若梁湯錦綢指陳不虛
，被告儘可偽造一紙鉅額之本票，何須大費周章，按照「日仔會」之日期，逐一偽造
近二百張之本票；況證人劉秋夫、葉先治、張徐鳳娣均證述：見過被告拿本票給告訴
人蓋章等語。從而，被告辯稱其與黃王麗芬所持有之本票，係因梁湯錦綢不識字，由
其夫林天賜代書本票文字，交由梁湯錦綢蓋印，以作為標會之擔保，與常理相符，自
屬可信。茲梁湯錦綢既授權林天賜填寫本票文字，即無所謂偽造可言。且梁湯錦綢控
告林天賜偽造有價證券案，業經台南師管區司令部於八十八年一月八日以八十六年度
師審字第一四二號判決無罪在案，被告自無與其夫共同偽造有價證券等情綦詳。所為
論斷俱有卷內證據資料足憑，從形式上觀察，原判決並無違背法令之情形存在。查證
據之取捨及證據之證明力如何，均屬事實審法院得自由裁量、判斷之職權，苟其此項
裁量、判斷，並不悖乎通常一般之人日常生活經驗之定則或論理法則，又於判決內論
其何以作此判斷之心證理由者，即不得任意指摘其為違法，據為提起第三審上訴之
合法理由。上訴意旨置原判決上開明確論斷於不顧，對原審取捨證據及證據證明力判
斷之審判職權行使，任憑己見，就原判決已說明之事項，再事爭執，或曰：證人黃王
麗芬證述梁湯錦綢從未就入會與繳納會款之事與其接洽，與被告所辯係由梁湯錦綢與
黃王麗芬接洽之語不符，原審未說明黃王麗芬之證詞何以不足採信之理由，已有判決
理由未備之違誤；或謂：證人潘秋雲證述梁湯錦綢名義的會是被告之私房錢，被告有
請同事幫其書寫會單，足見確有冒標情事；或指：原審未傳訊得標會員何人參加互助
會？得標詳情如何？有無取得會款？事實未臻明瞭，即行諭知被告無罪，均有調查能
事未盡之違法云云。第查會員委託會員參加互助會乃一般社會常情，會員與會首間不
一定直接往來，原審認梁湯錦綢委託被告參加黃王麗芬之互助會，尚無違經驗法則，
原判決未說明黃王麗芬之證詞何以不足採信之理由，尚難認有判決理由欠備之違誤。
又被告所召集之互助會人數眾多，有些會員或以綽號參加，或委託他人入會，時隔日
久，傳喚不易，原判決依互助會單上之記載，認定互助會會員數與會期起迄日期，已
屬可得而定，縱原審未傳喚所有會員訊明得標詳情，究與判決主旨無生影響，仍不得
據為上訴第三審之合法理由。上訴意旨其他所指摘者均為單純事實上之爭辯，均非適
法之第三審上訴理由。揆諸首開說明，其上訴為違背法律上之程式，應予駁回。
據上論結，應依刑事訴訟法第三百九十五條前段，判決如主文。
中      華      民      國     九十     年      八      月     三十     日
                              最高法院刑事第五庭
                                  審判長法官  紀  俊  乾
                                        法官  黃  正  興
                                        法官  劉  介  民
                                        法官  陳  東  誥
                                        法官  張  春  福
      右正本證明與原本無異
                                              書  記  官
中      華      民      國     九十     年      九      月      四      日


司法院資訊處製作；財團法人民間司法改革基金會備份。
